ACORDAO-COMPLETO-2405635

ACÓRDÃO 5269/2020 ATA 13/2020 - PRIMEIRA CÂMARA

VISTOS, relatados e discutidos estes autos de tomada de contas especial instaurada em virtude da não comprovação da boa e regular aplicação de recursos do Sistema Único de Saúde (SUS) repassados, fundo a fundo, ao município de São Paulo de Olivença/AM, nos exercícios de 2011 e 2012.
ACORDAM os ministros do Tribunal de Contas da União, reunidos em sessão da 1ª Câmara, ante as razões expostas pelo relator, em:
9.1. excluir do rol de responsáveis a Sra. Margarete Souza Matos;
9.2. considerar revéis, para todos os efeitos, nos termos do art. 12, § 3º, da Lei 8.443/1992, o Sr. Raimundo Nonato Souza Martins e a Sra. Nara Souza de Souza, dando-se prosseguimento ao processo;
9.3. julgar irregulares as contas do Sr. Raimundo Nonato Souza Martins e da Sra. Nara Souza de Souza, com fundamento no art. 16, III, "b" e "c", da Lei 8.443/1992, condenando-os, solidariamente, ao pagamento das quantias abaixo especificadas, atualizadas monetariamente e acrescidas dos juros de mora, calculadas a partir das datas indicadas até a data do efetivo recolhimento, fixando-lhes o prazo de 15 (quinze) dias, a contar da notificação, para que comprovem, perante o Tribunal (art. 214, III, "a", do RI/TCU) , o recolhimento das referidas quantias aos cofres do Fundo Nacional de Saúde, na forma da legislação em vigor:
	Valor (R$) 
	Data

	11.287,05
	27/1/2011

	10.658,85
	25/2/2011

	8.828,16
	14/3/2011

	928,67
	13/4/2011

	12.264,69
	16/5/2011

	8.630,78
	14/6/2011

	8.011,59
	19/7/2011

	31.176,50
	17/8/2011

	7.893,01
	17/8/2011

	9.419,11
	22/9/2011

	7.711,22
	13/10/2011

	40.930,21
	21/11/2011

	42.205,68
	17/2/2012

9.4. aplicar ao Sr. Raimundo Nonato Souza Martins e à Sra. Nara Souza de Souza, individualmente, a multa prevista no art. 57 da Lei 8.443/1992, no valor de R$ 60.000,00 (sessenta mil reais) , fixando o prazo de 15 (quinze) dias, a contar da notificação, para que comprovem, perante o Tribunal (art. 214, III, "a", do RI/TCU) , o recolhimento da dívida aos cofres do Tesouro Nacional, atualizada monetariamente desde a data do presente acórdão até a do efetivo recolhimento, se for paga após o vencimento, na forma da legislação em vigor;
9.5. autorizar, desde logo, nos termos do art. 28, II, da Lei 8.443/1992, a cobrança judicial das dívidas, caso não atendidas as notificações;
9.6. em atendimento ao disposto no § 3º do art. 16 da Lei 8.443/1992, encaminhar cópia da presente deliberação à Procuradoria da República no Estado do Amazonas.

Tomada de contas especial em virtude da não comprovação da boa e regular aplicação de recursos do Sistema Único de Saúde (SUS) repassados, fundo a fundo, nos exercícios de 2011 e 2012.

Primeira Câmara

Município de São Paulo de Olivença/AM.

3. Responsáveis/Interessado:
3.1. Responsáveis: Nara Souza de Souza (XXX.646.852-XX); Raimundo Nonato Souza Martins (XXX.096.262-XX).
3.2. Interessado: Fundo Nacional de Saúde (FNS).

13.1. Ministros presentes: Walton Alencar Rodrigues (Presidente), Benjamin Zymler, Bruno Dantas e Vital do Rêgo.
13.2. Ministro-Substituto presente: Weder de Oliveira (Relator).

ACORDAO-COMPLETO-2539132

Acórdão de Relação 1309/2022 - Plenário

Acórdão de Relação

WEDER DE OLIVEIRA

Trata-se de tomada de contas especial instaurada pelo Fundo Nacional de Saúde (FNS) em desfavor dos ex-gestores do município de São Paulo de Olivença/AM, Sr. Raimundo Nonato Souza Martins, ex-prefeito (1º/1/2009 a 30/12/2016) , Sra. Nara Souza de Souza, ex-secretária municipal de Finanças (1º/7/2009 a 27/12/2012) e Sra. Margarete Souza Matos, ex-secretária municipal de Saúde (1º/2/2010 a 27/12/2012) , em razão da impugnação de despesas aplicadas irregularmente dos recursos repassados em 2011 e 2012 por meio do Sistema Único de Saúde/SUS.
2. A Secretaria de Controle Externo de Tomada de Contas Especial (Secex-TCE) elaborou instrução dos autos, a qual reproduzo, com os ajustes de forma pertinentes[footnoteRef:2]: [2:  Peças 21-23.] 
" (...) 
2.  Consoante informações contidas no relatório de auditoria 12.977, a fiscalização ocorreu com o objetivo de avaliar as ações de Atenção à Saúde dos Povos Indígenas desenvolvidas no Polo Base de São Paulo de Olivença/AM, como também, avaliar a aplicabilidade dos recursos Incentivo de Atenção Básica dos Povos Indígenas-FABPI, repassados em 2011 e primeiro trimestre de 2012, pelo Fundo Nacional de Saúde ao Município de São Paulo de Olivença/AM, no montante de R$ 720.300,00, em atendimento ao Memorando 458 Sesai/MS, de 12 de julho de 2012 (peça 1, p. 36) .
3.  Os recursos públicos federais fiscalizados foram os do Sistema Único de Saúde, transferidos ao município de São Paulo de Olivença/AM, mediante a modalidade fundo a fundo, envolvendo programas do governo federal na área de assistência à saúde no município.
4.  Das informações acerca de irregularidades relatadas no relatório de auditoria do Denasus, e que ensejaram à necessidade de devolução dos recursos indevidamente geridos, foi apresentada a seguinte constatação (peça 1, p. 47-48) :
'Constatação 250532: Não comprovação das despesas realizadas com a diferença entre os recursos repassados pelo FNS, em 2011 e 1º trimestre de 2012, e as despesas comprovadas.
Evidência: Não foi disponibilizada para análise qualquer documentação comprovando as despesas realizadas com a diferença entre os recursos repassados pelo FNS, em 2011 e 1° trimestre de 2012, e as despesas comprovadas, referentes à Folha de Pagamento de 2011, dos profissionais da saúde indígena do Município de São Paulo de Olivença/AM, no montante de R$ 207.625,33.
Fundamentação Legal para a impugnação das despesas: Artigo 70 da Constituição da República Federativa do Brasil, artigo 66, do Decreto 93.872/1986, artigos 62 e 63 da Lei 4.320/1964 e o artigo 26, da Lei 10.180/2001, o que será objeto de justificativa por parte do gestor
Responsáveis: Margarete Souza Matos (CPF XXX.615.492-XX) , secretária de Saúde do município de São Paulo de Olivença/AM, no período de 1º/2/2010 a 27/12/2012, Sra. Nara Souza de Souza (CPF XXX.646.852-XX) , secretária municipal de Finanças de São Paulo de Olivença/AM, período de 1/7/2009 a 27/12/2012 e Raimundo Nonato Souza Martins (CPF XXX.096.852-XX) , período de 1/1/2009 a 30/12/2016.'
5.  O item IX do relatório de auditoria do Denasus apresentou o detalhamento dos valores impugnados ante a irregularidade relacionada à constatação mencionada no item 4 da presente instrução (constatação 250532) , conforme tabela abaixo (peça 1, p. 50-55) :
	Data
	Valor (R$) 
	Localização

	27/1/2011
	11.287,05
	Peça 1, p.50

	25/2/2011
	10.658,85
	Peça 1, p. 50

	14/3/2011
	8.828,16
	Peça 1, p. 51

	13/4/2011
	928,67
	Peça 1, p. 51-52

	16/5/2011
	12.264,69
	Peça 1, p. 52

	14/6/2011
	8.630,78
	Peça 1, p. 52

	19/7/2011
	8.011,59
	Peça 1, p. 52-53

	17/8/2011
	31.176,50
	Peça 1, p.53

	17/8/2011
	7.893,01
	Peça 1, p. 53

	22/9/2011
	9.419,11
	Peça 1, p. 53-54

	13/10/2011
	7.711,22
	Peça 1, p. 54

	21/11/2011
	40.930,21
	Peça 1, p. 54

	17/2/2012
	42.205,68
	Peça 1, p. 55

	Total
	199.945,52

6.  O relatório do tomador de contas especial 000235/2016, datado de 22/5/2017 (peça 2, p. 44-51) , circunstanciou as ocorrências relacionadas à instauração da tomada de contas especial, concluindo pelas responsabilidades dos agentes a seguir relacionados, em razão da falta de comprovação de despesas realizadas com recursos repassados pelo Sistema Único de saúde ao fundo municipal de Saúde:
Margarete Souza Matos (CPF XXX.615.492-XX) , secretária de Saúde do município de São Paulo de Olivença/AM, no período de 1º/2/2010 a 27/12/2012;
Sra. Nara Souza de Souza (CPF XXX.646.852-XX) , secretária municipal de Finanças de São Paulo de Olivença/AM, período de 1/7/2009 a 27/12/2012; e
Raimundo Nonato Souza Martins (CPF XXX.096.852-XX) , prefeito do município, período de 1/1/2009 a 30/12/2016.
7.  Por fim, o relatório de auditoria 582/2017 da CGU relatou os fatos que ensejaram a instauração da presente tomada de contas especial, tendo concluído ao final que houve um dano total ao erário, atualizado até a data de 10/11/2016, no valor de R$ 310.792,04, que seriam de responsabilidade dos agentes públicos descritos no item precedente (peça 2, p. 53-54) .
8.  Concluída a tomada de contas especial no âmbito do Fundo Nacional de Saúde, a Secretaria Federal de Controle Interno, com fundamento no seu relatório de auditoria 582/2017, certificou a irregularidade das contas (peça 2, p. 55) , tendo o dirigente do Controle Interno emitido o parecer (peça 2, p. 56) e a autoridade ministerial competente tomado conhecimento dos fatos, na forma regulamentar, determinando o encaminhamento das presentes contas a este Tribunal (peça 2, p. 60) .
9.  À peça 4, consta a instrução em que foram efetuadas as análises relativas aos documentos constantes dos autos, tendo sido proposta a realização de citação do ex-prefeito e da ex-secretária de finanças e a audiência da ex-secretária de saúde, constantes do preâmbulo da presente instrução. A proposta foi corroborada pelo Diretor e secretário da Secex-TCE (peças 5 e 6) . O relator do processo autorizou a realização apenas das citações (peça 7) .   
10.  Destarte, foram realizadas as citações propostas (peças 11 e 17) , consoante os avisos de recebimento assentes nas peças 13 e 18, mas não tendo os responsáveis apresentado as suas alegações de defesa, podendo ser considerado revéis, nos termos do art. 12, §3º, da Lei 8.443/1992.
ANÁLISE DOS PRESSUPOSTOS DE PROCEDIBILIDADE DA IN/TCU 71/2012
Prejuízo ao Contraditório e Ampla Defesa
11.  Verifica-se que não houve o transcurso de mais de dez anos desde o fato gerador sem que tenha havido a notificação dos responsáveis pela autoridade administrativa federal competente (art. 6º, II, c/c art. 19 da IN/TCU 71/2012, modificada pela IN/TCU 76/2016) , uma vez que o fato gerador da irregularidade sancionada ocorreram em entre 2011 e 2012, e os responsáveis foram notificados sobre a irregularidade pela autoridade administrativa competente conforme abaixo:
Nara Souza de Souza (CPF XXX.646.852-XX) (peça 11) ; 
Raimundo Nonato Souza Martins (CPF XXX.096.852-XX) (peça 17) .
Valor de Constituição da TCE
12.  Observa-se que o valor atualizado do débito apurado (sem juros) em 1º/1/2017 é superior a R$ 100.000,00, considerando que o débito original importa a quantia de R$ 199.945,52, na forma estabelecida conforme os arts. 6º, I, e 19 da IN/TCU 71/2012, modificada pela IN/TCU 76/2016. A tomada de contas especial está, assim, devidamente constituída e em condição de ser instruída.
OUTROS PROCESSOS NO TCU COM OS MESMOS RESPONSÁVEIS
13.  Informa-se que não foi encontrado débito imputável aos responsáveis em outros processos em tramitação no Tribunal.
EXAME TÉCNICO
Esgotamento da via administrativa do Ministério da Saúde para ressarcimento do dano
14.  Preliminarmente, oportuno consignar que, nos termos dos arts. 3º e 4º da Instrução Normativa TCU 71/2012, art. 23, § 1º, do Decreto 7.827/2012, que regulamenta a Lei Complementar 141/2012, e item 9.3.5.2 do Acórdão 1072/2017-TCU-Plenário (relator min. Bruno Dantas) , foram esgotadas, na via administrativa interna do Fundo Nacional de Saúde (FNS/MS) , as medidas para ressarcimento do dano, consoante informações assentes no relatório de auditoria 12.977 (peça 1, p. 47-48) .
15.  Verifica-se que foi dada oportunidade de defesa aos agentes responsabilizados, em obediência aos princípios constitucionais que asseguram o direito ao contraditório e à ampla defesa (art. 5º, LV, da Constituição Federal) , conforme detalhado no item 'Análise dos Pressupostos de Procedibilidade da IN/TCU 71/2012', subitem 'Prejuízo ao Contraditório e Ampla Defesa' (peça 2, p. 47-48. Entretanto, os responsáveis não apresentaram justificativas suficientes para elidir a irregularidade e não recolheram o montante devido aos cofres do Fundo Nacional de Saúde - MS, razão pela qual suas responsabilidades devem ser mantidas. 
16.  Assim, nos termos do art. 23, § 1º, do Decreto 7.827/2012, que regulamenta a Lei Complementar 141/2012, e item 9.3.5.2 do Acórdão 1072/2017-TCU-Plenário (relator min. Bruno Dantas) , foram esgotadas, na via administrativa de controle interno do Ministério da Saúde, as medidas para ressarcimento do dano. 
Caracterização das irregularidades geradoras do dano ao erário:
Irregularidade: Não comprovação das despesas realizadas com a diferença entre os recursos repassados pelo FNS, em 2011 e 1º trimestre de 2012, e as despesas comprovadas.
Responsáveis:  Sr. Raimundo Nonato Souza Martins (CPF XXX.096.852-XX) , prefeito do município, período de 1/1/2009 a 30/12/2016, e a secretária de Finanças do município à época, Sra. Nara Souza de Souza (CPF XXX.646.852-XX) , período de 1/7/2009 a 27/12/2012.
Ocorrência: Não comprovação das despesas realizadas com a diferença entre os recursos repassados pelo FNS, em 2011 e 1º trimestre de 2012, e as despesas comprovadas, conforme apurado pela auditoria do Denasus (Constatação 250532 do relatório de auditoria do Denasus 12.977) .
Dispositivos violados: Artigo 70 da Constituição da República Federativa do Brasil, artigo 66, do Decreto 93.872/1986, artigos 62 e 63 da Lei 4.320/1964 e. o artigo 26, da Lei 10.180/2001
Conduta do Sr. Raimundo Nonato Souza Martins (CPF XXX.096.852-XX) : Na condição de prefeito de São Paulo de Olivença/AM, gestor dos recursos do município, por ter deixado de comprovar a boa e regular aplicação dos valores recebidos pelo município por Programa de Atenção Básica, do Fundo Nacional de Saúde, em face da não comprovação documental que justificasse os pagamentos realizados. 
Conduta da Sra. Nara Souza de Souza (CPF XXX.646.852-XX) : Na condição de secretária de Finanças do município de São Paulo de Olivença/AM, gestora dos recursos do município, por ter deixado de comprovar a boa e regular aplicação dos valores recebidos pelo município por Programa de Atenção Básica, do Fundo Nacional de Saúde, em face da não comprovação documental que justificasse os pagamentos realizados. 
Nexo de causalidade: As transferências de recursos efetuadas sem a comprovação por meio de documentação pertinente e o cumprimento dos requisitos legais propiciou a não consecução dos objetivos pactuados no Sistema Único de Saúde, causando prejuízos ao erário. 
Culpabilidade: Não há nos autos elementos que permitam concluir pela boa-fé do responsável; não há excludentes de ilicitude, de culpabilidade e de punibilidade; é razoável supor que o responsável tinha consciência da ilicitude de sua conduta; era exigível conduta diversa da praticada.
Das citações e das Revelias dos Responsáveis:
17.  Regularmente citados, respectivamente, por meio dos Ofícios 0095/2019-TCU/Secex-TCE, de 9/1/2019, (peça 11) e Ofício 2315/2019-TCU/Secex-TCE, de 7/5/2019 (peça 17) , consoante comprovações de avisos de recebimento (peças 13 e 18) , os responsáveis não apresentaram as alegações de defesa requeridas, incorrendo em revelia.
17.1.  Nos processos do TCU, a revelia não conduz à presunção de que seriam verdadeiras todas as imputações levantadas contra os responsáveis, diferentemente do que ocorre no processo civil, em que a revelia do réu opera a presunção da verdade dos fatos narrados pelo autor. Dessa forma, a avaliação da responsabilidade do agente não pode prescindir da prova existente no processo ou para ele carreada.
17.2.  Ao não apresentarem suas alegações de defesa, os responsáveis deixam de produzir prova da regular aplicação dos recursos sob suas responsabilidades, em afronta às normas que impõem aos gestores públicos a obrigação legal de, sempre que demandados pelos órgãos de controle, apresentarem os documentos que demonstrem a correta utilização das verbas públicas, a exemplo do contido no art. 93 do Decreto-Lei 200/67: 'Quem quer que utilize dinheiros públicos terá de justificar seu bom e regular emprego na conformidade das leis, regulamentos e normas emanadas das autoridades administrativas competentes'.
17.3.  Considerando o princípio da verdade real que rege esta Corte, ainda que as alegações de defesa não tenham sido apresentadas, a revelia não afasta a obrigatoriedade da análise dos elementos probatórios disponíveis nos autos, conforme reiterados acórdãos do Tribunal (Acórdão 163/2015-TCU-Segunda Câmara, rel. min. subst. André de Carvalho; 2.685/2015 - 2ª Câmara, rel. min. Raimundo Carreiro; 2.801/2015 - 1ª Câmara, rel. min. Walton Alencar Rodrigues; 4.340/2015 - 1ª Câmara, rel. min. subst. Weder de Oliveira e 5.537/2015 - 1ª Câmara, rel. min. subst. Weder de Oliveira) . Assim, procurou-se buscar, em manifestações do responsável na fase interna desta Tomada de Contas Especial, se havia algum argumento que pudesse ser aproveitado a seu favor.
17.4.  No entanto, examinando os autos, observa-se que, em obediência aos princípios constitucionais que asseguram o direito ao contraditório e à ampla defesa, o responsável foi devidamente notificado na fase interna, sendo dada a oportunidade para que viessem ao processo e se manifestassem. Entretanto, os mesmos permaneceram silentes, a despeito das notificações a eles encaminhadas (Ofícios 0095/2019-TCU/Secex-TCE, de 9/1/2019, (peça 11) e Ofício 2315/2019-TCU/Secex-TCE, de 7/5/2019 (peça 17) , não havendo, portanto, nenhum argumento que possa vir a ser analisado e posteriormente utilizado para afastar as irregularidades apontadas.
17.5.  Em se tratando de processo em que as partes interessadas não se manifestaram acerca das irregularidades imputadas, não há elementos para que se possa efetivamente aferir e reconhecer a ocorrência de boa-fé na conduta dos responsáveis ou de quaisquer outros excludentes de culpabilidade, podendo o Tribunal, desde logo, proferir o julgamento de mérito pela irregularidade das contas, nos termos dos §§ 2º e 6º do art. 202 do RI/TCU (Acórdão 133/2015-TCU-Primeira Câmara, rel. min. Bruno Dantas; 2.455/2015 - 1ª Câmara, rel. min. Bruno Dantas; 3.604/2015 - 1ª Câmara, rel. min. Bruno Dantas; 5.070/2015 - 2ª Câmara, rel. min. subst. André de Carvalho e 2.424/2015 - Plenário, rel. min. Benjamin Zymler) .
17.6.  Dessa forma, o Sr. Raimundo Nonato Souza Martins (CPF XXX.096.852-XX) , prefeito do município, período de 1/1/2009 a 30/12/2016, e a secretária de Finanças do município à época, Sra. Nara Souza de Souza (CPF XXX.646.852-XX) , período de 1/7/2009 a 27/12/2012, devem ser considerados revéis, nos termos do art. 12, §3º, da Lei 8.443/1992, devendo as contas ser julgadas irregulares, condenando-os aos débitos apurados.
17.7.  Por fim, registre-se que, uma vez não autorizada a audiência da Sra. Margarete Souza Martins, deve ser proposta a sua exclusão da relação processual.
Verificação do Prazo de Prescrição da Pretensão Punitiva
18.  Vale ressaltar que a pretensão punitiva do TCU, conforme Acórdão 1441/2016-TCU-Plenário, relator: Benjamin Zymler, que uniformizou a jurisprudência acerca dessa questão, subordina-se ao prazo geral de prescrição indicado no art. 205 do Código Civil, que é de dez anos, contado da data de ocorrência da irregularidade sancionada, nos termos do art. 189 do Código Civil, sendo este prazo interrompido pelo ato que ordenar a citação, a audiência ou a oitiva dos responsáveis. No caso em exame, não ocorreu a prescrição, uma vez que a irregularidade sancionada ocorreu em 17/2/2012 e o ato de ordenação da citação só ocorreu em 31/8/2018, interrompendo assim o prazo prescricional.
CONCLUSÃO
19.  A tomada de contas especial foi instaurada em razão de irregularidades relacionadas à gestão irregular de recursos do Fundo Nacional de Saúde transferidos ao município de São Paulo de Olivença/AM, de acordo com as constatações efetuadas por equipe de auditoria do Denasus, conforme relatório de auditoria 12.977. A partir dos elementos constantes nos autos e o exame das ocorrências descritas na seção 'exame técnico', foi possível definir a responsabilidade do Sr. Raimundo Nonato Souza Martins (CPF XXX.096.852-XX) , prefeito do município, período de 1/1/2009 a 30/12/2016, e da secretária de Finanças do município à época, Sra. Nara Souza de Souza (CPF XXX.646.852-XX) , período de 1/7/2009 a 27/12/2012, e quantificar adequadamente o débito a eles atribuídos, na forma dos arts. 10, § 1º, e 12, I e II, da Lei 8.443/1992 c/c o art. 202, I e II, do RI/TCU.
20.  Em face da análise promovida, conclui-se que as condutas dos responsáveis causaram danos ao erário em decorrência da não comprovação da boa e regular aplicação dos recursos repassados ao município. Com efeito, em função das revelias dos responsáveis, não foi possível sanear as irregularidades a eles atribuídas, tampouco elidir o débito a eles imputado. Ademais, inexistem nos autos elementos que demonstrem a boa-fé dos responsáveis ou a ocorrência de outros excludentes de culpabilidade. Desse modo, suas contas devem, desde logo, ser julgadas irregulares, nos termos do art. 202, § 6º, do RI/TCUa, procedendo-se as suas condenações em débito, devendo ainda ser-lhes aplicada a multa prevista no art. 57 da Lei 8.443/1992.
PROPOSTA DE ENCAMINHAMENTO 
21.  Ante o exposto, submetemos os autos à consideração das instâncias competentes para apreciação e adoção das seguintes providências:
a) considerar revéis, para todos os efeitos, o Sr. Raimundo Nonato Souza Martins (CPF XXX.096.852-XX) , e a Sra. Nara Souza de Souza (CPF XXX.646.852-XX) , com fundamento no § 3º, art. 12, Lei 8.443, de 16 de julho de 1992;
b) excluir da relação processual a Sra. Margarete Souza Matos (CPF XXX.615.492-XX) ; 
b) com fundamento nos arts. 1º, I, 16, III, 'b' e 'c', da Lei 8.443/1992 c/c os arts. 19 e 23, III, da mesma Lei, e com arts. 1º, I; 209, I e III; 210 e 214, III, do RI/TCU, julgar irregulares as contas do Sr. Raimundo Nonato Souza Martins (CPF XXX.096.852-XX) , prefeito do município, período de 1/1/2009 a 30/12/2016, e da secretária de Finanças do município à época, a Sra. Nara Souza de Souza (CPF XXX.646.852-XX) , período de 1/7/2009 a 27/12/2012, e condená-los aos pagamentos das quantias da tabela abaixo, atualizadas a partir das respectivas datas, com a fixação do prazo de quinze dias, a contar da notificação, para comprovarem, perante o Tribunal (art. 214, III, 'a', do RI/TCU) , o recolhimento da dívida aos cofres do Fundo Nacional de Saúde, atualizada monetariamente e acrescida dos juros de mora, calculados a partir das datas discriminadas, até a data do recolhimento, na forma prevista na legislação em vigor:
	Data
	Valor (R$) 

	27/1/2011
	11.287,05

	25/2/2011
	10.658,85

	14/3/2011
	8.828,16

	13/4/2011
	928,67

	16/5/2011
	12.264,69

	14/6/2011
	8.630,78

	19/7/2011
	8.011,59

	17/8/2011
	31.176,50

	17/8/2011
	7.893,01

	22/9/2011
	9.419,11

	13/10/2011
	7.711,22

	21/11/2011
	40.930,21

	17/2/2012
	42.205,68

	Total
	199.945,52

c) aplicar ao o Sr. Raimundo Nonato Souza Martins (CPF XXX.096.852-XX) , e a Sra. Nara Souza de Souza (CPF XXX.646.852-XX) , individualmente, a multa prevista no art. 57 da Lei 8.443/1992 c/c o art. 267 do RI/TCU, com a fixação do prazo de quinze dias, a contar da notificação, para comprovar, perante o Tribunal (art. 214, III, 'a', do RI/TCU) , o recolhimento da dívida aos cofres do Tesouro Nacional, atualizada monetariamente desde a data do acórdão até a do efetivo recolhimento, se for paga após o vencimento, na forma da legislação em vigor;
d) autorizar, desde logo, nos termos do art. 28, II, da Lei 8.443/1992, a cobrança judicial das dívidas, caso não atendidas as notificações; 
e) autorizar, desde logo e caso solicitado, o pagamento da dívida dos responsáveis, em até 36 parcelas mensais e consecutivas, nos termos do art. 26 da Lei 8.443/1992 c/c o art. 217 do RI/TCU, fixando-lhes o prazo de quinze dias, a contar do recebimento das notificações, para comprovarem perante o Tribunal o recolhimento da primeira parcela, e de trinta dias, a contar da parcela anterior, para comprovarem os recolhimentos das demais parcelas, devendo incidir sobre cada valor mensal, atualizado monetariamente, os juros de mora devidos, na forma prevista na legislação em vigor;
f) encaminhar cópia da deliberação ao Procurador-Chefe da Procuradoria da República no Amazonas, nos termos do § 3º do art. 16 da Lei 8.443/1992 c/c o § 7º do art. 209 do RI/TCU, para adoção das medidas cabíveis; e comunicar-lhe que o relatório e o voto que a fundamentarem podem ser acessados por meio do endereço eletrônico www.tcu.gov.br/acordaos e que, caso haja interesse, o Tribunal pode enviar-lhe cópia desses documentos sem qualquer custo."
3. O MP/TCU, representado pelo procurador Júlio Marcelo de Oliveira, manifestou-se de acordo com a proposta da unidade instrutiva[footnoteRef:3]. [3:  Peça 44.] 
É o relatório.

não há.

Procurador Júlio Marcelo de Oliveira.

TOMADA DE CONTAS ESPECIAL. FUNDO NACIONAL DE SAÚDE. REPASSE FUNDO A FUNDO. IRREGULARIDADES NA REALIZAÇÃO DE DESPESAS COM RECURSOS FEDERAIS DO SISTEMA ÚNICO DE SAÚDE. CITAÇÃO. REVELIA. CONTAS IRREGULARES DO EX-PREFEITO E DA EX-SECRETÁRIA DE FINANÇAS. DÉBITO. MULTA. COMUNICAÇÕES.

TOMADA DE CONTAS ESPECIAL (TCE)

Secretaria de Controle Externo de Tomada de Contas Especial (Secex-TCE).

Trata-se de tomada de contas especial instaurada pelo Fundo Nacional de Saúde (FNS) , em desfavor das Sras. Margarete Souza Martins e Nara Souza de Souza e do Sr. Raimundo Nonato Souza Martins, respectivamente, ex-secretária de Saúde (gestão 1º/2/2010 a 27/12/2012) , ex-secretária de Finanças (gestão 1º/7/2009 a 27/12/2012) e ex-prefeito (gestão 1º/1/2009 a 30/12/2016) do município de São Paulo de Olivença/AM, em razão da impugnação de despesas realizadas no âmbito de repasses do Sistema Único de Saúde (SUS) .
Em fiscalização realizada pelo Departamento Nacional de Auditoria do SUS (Denasus) , para avaliar as ações de Atenção à Saúde dos Povos Indígenas e de Atenção Básica dos Povos Indígenas, com montante de R$ 720.300,00 repassado pelo FNS ao município entre 2011 e 2012, constatou-se a ocorrência de pagamento de despesas sem suporte documental comprobatório no valor total de R$ 199.945,52[footnoteRef:2]. [2:  Peça 1, p. 33-85.] 
O tomador de contas[footnoteRef:3] concluiu pela impugnação parcial das despesas, imputando a responsabilidade pelo ano ao erário aos responsáveis elencados acima, entendimento corroborado pelo órgão de controle interno[footnoteRef:4]. [3:  Relatório do tomador de contas especial 235/2016 (peça 2, p. 44-51) .]  [4:  Peças 53-56 e 60.] 
No âmbito desta Corte, a Secretaria de Controle Externo de Tomada de Contas Especial (Secex-TCE) ressaltou que, de acordo com o Denasus, a Sra. Margarete Souza Martins não geriu os recursos impugnados[footnoteRef:5]. [5:  Peça 1, p. 45.] 
Quanto ao débito, consignou que deveriam ser citados o Sr. Raimundo Nonato Souza Martins e a Sra. Nara Souza de Souza, que eram os ordenadores de despesa do SUS no município, conforme relatório de auditoria do Denasus[footnoteRef:6]. [6:  Peça 1, p. 45.] 
Citados, o Sr. Raimundo Nonato Souza Martins e a Sra. Nara Souza de Souza não apresentaram alegações de defesa. A Secex-TCE propôs considerar os responsáveis revéis, bem como julgar suas contas irregulares, com imputação de débito e cominação da multa prevista no art. 57 da Lei 8.443/1992[footnoteRef:7]. [7:  Peças 21-23.] 
O MP/TCU, representado pelo procurador Júlio Marcelo de Oliveira, manifestou-se de acordo com a proposta da unidade instrutiva[footnoteRef:8]. [8:  Peça 24.] 
Concordo com a análise empreendida pela Secex-TCE, que contou com a anuência do Parquet especializado, cujos fundamentos adoto como razões de decidir, tendo em vista que os responsáveis não apresentaram documentos que comprovem a boa e regular gestão dos recursos repassados pelo SUS.
Cabe, portanto, considerar revéis os responsáveis, julgando irregulares as suas contas, com a condenação ao pagamento solidário do débito.
Por fim, considerando os critérios definidos no Acórdão 1441/2016-TCU-Plenário, não ocorreu a prescrição da pretensão punitiva no presente caso. Dessa forma, cabe a aplicação da multa prevista no art. 57 da Lei 8.443/1992, em valor proporcional ao dano atribuído a cada responsável.
***
Diante do exposto, manifesto-me pela aprovação do acórdão que ora submeto à apreciação deste Colegiado.
TCU, Sala das Sessões Ministro Luciano Brandão Alves de Souza, em tagDataSessao.
Weder de Oliveira 
Relator